臺北高等行政法院判決
                                    100年度訴字第1161號
                                  100年10月27日辯論終結
原      告　劉若望
被      告　桃園縣政府
代  表  人　吳志揚（縣長）住同上
訴訟代理人　簡雪年
            黃慶全
上列當事人間違反公寓大廈管理條例事件，原告不服內政部中華
民國100 年5 月26日台內訴字第1000040647號（案號：00000000
00）訴願決定，提起行政訴訟，本院判決如下：
    主  文
原告之訴駁回。
訴訟費用由原告負擔。
    事實及理由
一、事實概要：
  (一)原告係桃園縣紫金園公寓大廈（下稱系爭公寓大廈）管理委
    員會之主任委員。被告於民國98年11月25日接獲民眾陳情，
    有住戶擅自將系爭公寓大廈地下一樓部分及地下二樓防空避
    難室，變更為停車場使用，遂在同年12月4 日派員勘查，發
    現該公寓大廈地下一、二樓，遭部分住戶作為停車場使用，
    與該公寓大廈使用執照所載：地下一層原核定用途為「小型
    飲食店、餐食店、托兒所」，地下二層原核定用途為「防空
    避難室」者不符，已違反建築法第73條第2 項規定，以98年
    12月14日府工使字第0980490005號函，請系爭公寓大廈管理
    委員會（下稱管理委員會）於文到30日內，對違規在地下二
    樓停車之住戶應予制止或按規約處理，並函覆被告處理情形
    ；另以同年月17日府工使字第0980495440號函，請管理委員
    會於文到30日內，函覆被告就住戶違規使用地下一樓，依公
    寓大廈管理條例第36條規定處理之情形。被告嗣於99年5 月
    4 日，作成府工使字第0990167039號裁處書，以管理委員會
    對系爭公寓大廈地下一樓部分及地下二樓防空避難室擅自變
    更為停車場使用一案，未善盡職責對違規住戶予以制止及提
    供相關資料予被告，已違反公寓大廈管理條例第36條第5 款
    規定，依同條例第48條第4 款規定，對管理委員會裁處罰鍰
    新臺幣（下同）5,000 元，且應於30日內改善或履行職務，
    屆期仍未改善或不履行者，得連續處罰；管理委員會對該處
    分不服，提起訴願，經內政部於99年7 月29日台內訴字第09
    9035388 號決定書，以公寓大廈管理條例第48條第4 款規定
    之處罰對象為管理負責人、主任委員或管理委員而非管理委
    員會，被告上述處分以管理委員會為受處分人，顯有違誤為
    由，撤銷該處分。
  (二)原告於99年6 月14日，以系爭公寓大廈管理委員會代表人身
    分，對違法使用該公寓大廈地下一樓停車之13名住戶，寄發
    桃園東埔郵局第215 號存證信函，告知其等不得就地下一樓
    續為停車使用，並將該存證信函副本1 份寄送被告。惟被告
    復於99年9 月29日作成府工使字第0990383492號裁處書，以
    系爭公寓大廈地下一樓部分及地下二樓防空避難室擅自變更
    為停車場使用一案，管理委員會未善盡職責對其違規住戶予
    以制止及提供相關資料予被告，違反公寓大廈管理條例第36
    條第5 款規定，依同條例第48條第4 款規定，對原告裁處罰
    鍰1,000 元，並請原告於30日內改善或履行職務，屆期仍未
    改善或不履行者，得連續處罰（下稱原處分）。原告不服原
    處分，提起訴願，經內政部100 年5 月26日臺內訴字第1000
    040647號訴願決定書（下稱訴願決定），駁回其訴願，原告
    不服，遂提起本件訴訟。
二、原告主張：
  (一)按行政罰法第42條前段規定：「行政機關於裁處前，應給予
    受處罰者陳述意見之機會」，被告先前對管理委員會所作裁
    罰及限期改正之處分，經內政部於99年7 月29日所為訴願決
    定，以被告裁罰對象錯誤為由予以撤銷，本件既無急迫性，
    被告自應依行政程序法規定，給予原告陳述說明之機會。且
    原告已於99年6 月14日，以東埔郵局第215 號存證信函，通
    知違規使用系爭公寓大廈地下一樓之住戶不得停車，並已副
    知被告，故已履行公寓大廈管理條例第36條第5 款所定職務
    ，被告裁罰之原因已不復存在，被告卻未通知原告及給予說
    明陳述之機會，即逕以原處分對原告裁罰，行政程序顯有瑕
    疵。
  (二)被告係因接獲系爭公寓大廈某住戶，持該公寓大廈地下一、
    二樓之原始建照圖說，向被告陳情檢舉，指訴地下一樓之分
    間牆遭管理委員會移除，原經核定作為托兒所使用之區域，
    經非法變更為停車使用，車道亦遭管理委員會變更並變動車
    位；另地下二樓之防空避難室，則遭現有住戶變更為停車空
    間等情事，即逕依檢舉人之陳述、現場勘查結果及使用執照
    圖說內容，以原處分對原告裁罰，其立論基礎顯然有誤，茲
    詳述如下：
  1.系爭公寓大廈為地上14層地下2 層建物，依門牌編號為地上
    147 戶地下一層1 戶，先後由原處分機關於78年6 月19日及
    81年1 月7 日核發建造執照及使用執照。建商於83年間將該
    公寓大廈撥交管理委員會管理使用時，地下一、二樓即均已
    設為停車場，且劃有停車格，亦已無隔離圍牆，住戶僅知地
    下一樓初始為起造人馬鴻榮、葉素貞夫妻私有並設為停車空
    間對外買賣，地下二樓之停車空間則屬全體區分所有權人共
    有，交由管理委員會管理，出租予未購置地下一樓車位之住
    戶，或供訪客臨時停車，並將所得收入充作該公寓大廈之共
    同基金運用迄今，全體住戶均無疑義。
  2.系爭公寓大廈地下一樓之車道變更及分間牆拆除，並非管理
    委員會或住戶所為；該車道仍然保持各住戶遷入時之狀況，
    且所有住戶均認定該車道為地下一樓之全體共有人合意捐出
    共同使用，並無爭議。另在該樓層之車道及原本劃為托兒所
    區域停車之住戶，均係以買賣方式取得車位之產權。又地下
    一樓之建物登記謄本及所有權狀中，均記載該樓層之用途為
    停車場、餐食店、托兒所3 項，系爭公寓大廈之住戶、區分
    所有權人及管理委員會，始因而認為地下一樓之總面積2671
    .76 平方公尺範圍，均可用於該3 項用途，故目前均作為停
    車場使用，直至遭人檢舉，調閱地下一樓之建照圖說後，始
    知該樓層就托兒所劃有特定使用區域。
  3.系爭公寓大廈地下二樓之防空避難空間違法變更為停車空間
    ，亦非管理委員會及住戶所為，蓋管理委員會83年9 月第一
    、二屆移交清冊所列移交目錄第11項，即列有出租公有車位
    名冊，且經管理委員會洽詢多數住戶，均稱遷住時地下二層
    即劃有停車格供住戶租用或臨時停車。又地下二樓使用執照
    申請書之停車位面積欄，亦記載申請：「地下二樓（法定
    48X15=720M 2）」，另建照圖說之面積計算表欄，就地下二
    樓之停車數量，亦對照地下一樓已有74個車位之結果，而申
    請48個車位，足證建商對於地下二樓曾提出法定車位之申請
    。
  4.綜上，系爭公寓大廈地下一樓車道變更、分間牆拆除、增設
    車位販售，及地下二樓供停車使用等情，均為建商及起造人
    於請領執照後所為，其行為雖屬可議且難認為全無不法，惟
    自系爭公寓大廈自78年申領建照及81年完工使用迄今，住戶
    均無異議。前述向被告陳情之住戶，係因於98年12月12日競
    選管理委員連任失利，心懷怨懟，除對被告提出檢舉之外，
    更以包括原告在內之管理委員違法拆除分間牆、變更車道，
    涉及竊佔及公共危險罪嫌為由，向臺灣桃園地方法院檢察署
    提出刑事告訴，幸經該檢察署檢察官偵查終結，以99年度偵
    字第11730 、13699 號處分不起訴，且另以檢舉人涉及誣告
    及偽造文書罪嫌為由，將其提起公訴，其中誣告罪部分，業
    經臺灣桃園地方法院99年度訴字第1022號刑事判決，處其有
    期徒刑4 月，偽造文書罪部分亦在法院審理中。被告未審酌
    上述對管理委員會及原告有利之事證，逕採信檢舉人片面說
    詞，概以從新原則，認定管理委員會及住戶違反建築法第73
    條第2 項規定，並要求限期改善或申請變更使用，有違行政
    程序法第9 條之規定，自非合法。
  (三)原處分援引之建築法第73條第2 項，於92年5 月6 日始修正
    施行，在此之前，僅有建築技術規則針對停車空間問題加以
    規範，且該規則係鼓勵民間興建停車空間。至建築法第73條
    第2 項修正施行後，內政部於93年9 月14日，依該條文授權
    所發布之「建築物使用類組及變更使用辦法」，其第8 條雖
    具體規定停車空間之汽機車車位變更時，應申請變更使用執
    照，惟系爭公寓大廈地下一樓之分間牆遭拆除一事，依內政
    部94年1 月17日台內營字第0930014153號函示意旨：建築物
    之室內裝修行為若於室內裝修管理辦法發布前既已完成，自
    不需申請審查許可等語，應無不法；至地下二樓既曾經建商
    申請停車位，且該樓層作為停車位使用迄今，住戶均無爭議
    ，惟被告未考量以上對系爭公寓大廈有利之因素，卻作成對
    原告不利之原處分，難認適法。
  (四)並聲明：訴願決定及原處分均撤銷；訴訟費用由被告負擔。
三、被告抗辯：
  (一)系爭公寓大廈領有被告核發之79桃縣工建使字第6 號使用執
    照，依該使用執照存根所載，其地下二層原核定用途為「防
    空避難室」，地下一層則為「小型飲食店、餐食店、托兒所
    」，系爭公寓大廈管理委員會未依建築法第73條第2 項規定
    ，辦理使用執照用途變更，擅自將該地下二樓及地下一樓部
    分作為停車場使用，被告在98年11月25日接獲民眾陳情後，
    於同年12月4 日派員勘查，得知該公寓大廈未依規定辦理使
    用執照用途變更，擅自將地下一、二樓作為停車場使用，違
    反建築法規定，故先後以98年12月14日以府工使字第098049
    0005號函及同年月17日府工使字第0980495440號函，請管理
    委員會對其違規住戶應予制止或按規約處理，並函覆被告處
    理情形。原告雖於99年6 月14日，代表管理委員會，以書面
    通知違法使用系爭公寓大廈地下一樓停車之13名住戶，並副
    知被告，惟其並未制止該等住戶違法使用地下一樓，復未對
    違規使用地下二樓之住戶有任何制止及提供相關資料之行為
    ，故系爭公寓大廈管理委員會已違反公寓大廈管理條例第36
    條第5 款規定，被告爰於99年5 月14日裁處管理委員會5,00
    0 元罰鍰，並令管理委員會於文到30日內改善或履行義務、
    職務。惟該處分經管理委員會提起訴願後，由內政部於99年
    7 月29日以裁罰對象錯誤為由，決定撤銷，被告因原告為管
    理委員會主任委員，依公寓大廈管理條例第29條第2 項規定
    ，對外代表管理委員會，及原告曾以管理委員會代表人身分
    ，於99年6 月14日對違法使用地下一樓停車之住戶寄發上開
    存證信函，足見原告確知住戶違反建築法相關規定，故根據
    同條例第48條第4 款規定，另作原處分，裁處原告1,000 元
    罰鍰，且令原告於99年11月30日前履行義務、職務，係屬依
    法行政，並無違誤。
  (二)系爭公寓大廈在申請使用執照時，固曾就地下二樓提出法定
    停車位申請，惟被告僅核定地下一樓為小型飲食店、餐食店
    、托兒所及停車空間，地下二樓為防空避難室使用。至該公
    寓大廈建商在領得使用執照後，就地下二樓二次施工，致現
    況與使用執照所核准之圖說不符，此係原告與建商間私權爭
    執，應循司法途徑解決，與本件無涉，故不足據為對原告有
    利之認定。
  (三)並聲明：駁回原告之訴；訴訟費用由原告負擔。
四、如事實概要欄所載事實，有系爭公寓大廈地下一樓建物登記
    謄本、使用執照存根、被告98年12月14日府工使字第098049
    0005號函、98年12月17日府工使字第0980495440號函、99年
    5 月4 日府工使字第0990167039號裁處書、內政部99年7 月
    29 日 台內訴字第099035388 號訴願決定書、系爭公寓大廈
    管理委員會99年6 月14日桃園東埔郵局第215 號存證信函、
    原處分及訴願決定，附本院卷及原處分卷可稽，且為兩造所
    不爭執，堪信為真實。本件兩造爭執之點為：被告依公寓大
    廈管理條例第48條第4 款規定，處原告罰鍰1,000 元，且令
    原告於99年11月30日前履行義務、職務，是否違法？經查：
  (一)按「管理委員會之職務如下：五、住戶違規情事之制止及相
    關資料之提供」，「有下列行為之一者，由直轄市、縣（市
    ）主管機關處新臺幣1,000 元以上5,000 元以下罰鍰，並得
    令其限期改善或履行義務、職務；屆期不改善或不履行者，
    得連續處罰：四、管理負責人、主任委員或管理委員無正當
    理由未執行第36條第1 款、第5 款至第12款所定之職務，顯
    然影響住戶權益者」，公寓大廈管理條例第36條第5 款及第
    48條第4 款分別定有明文。查系爭公寓大廈地下一層之用途
    為「托兒所、餐食店、停車位」，地下二層之用途為「防空
    避難室」，有卷附地下一樓建物登記謄本（見本院卷第118
    頁）及建物使用執照存根（見答辯狀附件之被證四）可稽。
    被告接獲民眾陳情，於98年12月4 日至系爭公寓大廈勘查，
    發現該公寓大廈地下一樓擅自拆除隔間牆，與竣工圖不符，
    地下二樓防空避難室則擅自變更為停車位使用，違反建築法
    第73條第2 項本文：「建築物應依核定之使用類組使用，其
    有變更使用類組或有第九條建造行為以外主要構造、防火區
    劃、防火避難設施、消防設備、停車空間及其他與原核定使
    用不合之變更者，應申請變更使用執照」規定，故分別於98
    年12月14日及17日對管理委員會發函，請管理委員會執行制
    止住戶違規情事及提供相關資料之職務，並於文到30日內函
    覆被告處理情形。原告嗣雖於99年6 月14日，代表管理委員
    會對違法在系爭公寓大廈地下一樓停車之13名住戶寄發存證
    信函，要求其等不得繼續在該樓層停放車輛，且寄送該存證
    信函副本1 份予被告，然迄未就違法使用地下二樓停車之住
    戶加以制止及對被告提供相關資料，衡諸該地下二樓原經核
    定之用途既為防空避難室，理應騰空以因應系爭公寓大廈住
    戶防空避難之不時之需，詎該樓層竟遭部分住戶占用作為停
    車空間，對於其他住戶之權益顯有影響。是被告以原告身為
    該公寓大廈管理委員會主任委員，卻無正當理由，未代表管
    理委員會，制止住戶違法使用地下二樓停車情事，並提供相
    關資料予被告，顯然影響住戶權益為由，以原處分對原告裁
    處1,000 元罰鍰，並令其履行職務，屆期不履行者得連續處
    罰，符合前引公寓大廈管理條例第48條第5 款規定。
  (二)原告雖主張：伊已於99年6 月14日，代表管理委員會對違法
    在系爭公寓大廈地下一樓停車之13名住戶，寄發存證信函，
    要求其等不得繼續於地下一樓停放車輛，並將該存證信函寄
    送被告1 份，故已依法履行職務，被告仍於99年9 月26日，
    以原處分對伊裁罰，自屬違法等語。惟承前所述，系爭公寓
    大廈經被告於98年12月4 日派員勘查結果，其地下一、二樓
    均有未依建築法規定變更用途，即經住戶作為停車使用之違
    法情形，原告於99年6 月14日對在地下一樓違法停車之住戶
    寄發上開存證信函，並通知被告，堪認其已就系爭公寓大廈
    住戶違法使用地下一樓之情形予以制止，並提供相關資料予
    被告，被告抗辯原告未於上述存證信函內，制止住戶違規使
    用地下一樓，固非可採。惟原告既無正當理由，未以管理委
    員會主任委員身分，對於違法在本應作為防空避難室之地下
    二樓停車之住戶，予以制止及提供相關資料，致影響其他住
    戶之權益，仍屬違反公寓大廈管理條例第48條第4 款規定。
    至被告於99年9 月29日作成之原處分，於主旨及說明第2 、
    3 項之「違法事實」及「理由及法令依據」所載：「貴社區
    （按即系爭公寓大廈）地下室一樓部分及地下室二樓防空避
    難室擅自變更為停車場使用乙案，貴管委會未善盡職責對其
    違規住戶應予制止及提供違規相關資料至本府」等語，就地
    下一樓部分，雖與原告業已代表管理委員會制止住戶違規使
    用該樓層及提供相關資料予被告之實際情況不符，惟原告既
    迄未代表管理委員會，就系爭公寓大廈住戶違規使用地下二
    樓情事，履行公寓大廈管理條例第36條第5 款所定職務，其
    此部分義務之違反，即已構成同條例第48條第4 款規定之裁
    罰事由，且原處分對原告裁處1,000 元罰鍰，乃法定最低罰
    鍰金額，無再予減輕之可能。故被告就原告未代表管理委員
    會制止住戶違規使用地下二樓及提供資料之違規原因事實，
    既已於原處分中記載明確，且被告據此適用前揭法律規定，
    對原告裁處法定最低罰鍰之結果，復無錯誤，則原處分雖贅
    載原告未為管理委員會制止住戶違法使用地下一樓及提供相
    關資料等語，惟對其合法性不生影響，原告僅因其已代表管
    理委員會制止住戶違法使用地下一樓及通知被告，即認其已
    無違反公寓大廈管理條例第48條第4 款規定之情事，並主張
    被告以原處分對其裁罰為違法，自非有理。
  (三)原告復主張：系爭公寓大廈之建商及起造人，就地下二樓申
    請使用執照時，曾經申請48個法定停車位，且於該公寓大廈
    領得使用執照後，即將地下二樓作為停車使用，當時建築法
    第73條第2 項規定尚未修正施行，系爭公寓大廈住戶對於該
    樓層作為停車空間使用一事，復無異議，被告卻未考量以上
    因素，僅憑系爭公寓大廈單一住戶之陳情，即以原處分對伊
    裁罰，自非適法等語。惟系爭公寓大廈地下二樓之面積為3,
    050. 65 平方公尺，且全部經核准作為防空避難室使用等情
    ，有前述使用執照存根足憑，可見系爭公寓大廈建商申請在
    地下二樓設置法定停車位一事，未經被告核准，系爭公寓大
    廈之住戶既為該建築物之所有人或使用人，在前揭建築法第
    73條第2 項規定於92年6 月5 日修正施行後，自應依前述經
    核准之用途，使用地下二樓。惟該公寓大廈部分住戶，未經
    核准變更，擅自將地下二樓作為停車使用，原告身為該公寓
    大廈管理委員會之主任委員，卻未對外代表管理委員會，執
    行公寓大廈管理條例第36條第5 款所定制止住戶違規情事及
    提供相關資料予被告之職務，則被告依同條例第48條第4款
    規定，作成對原告裁罰之原處分，核無違誤，原告上述主張
    ，並無從據為對其有利之認定，尚不足採。
  (四)原告又主張：被告在作成原處分前，未給予伊陳述意見之機
    會，違反行政罰法第42條規定等語。惟原告既係系爭公寓大
    廈管理委員會之主任委員，依公寓大廈管理條例第29條第2
    項：「主任委員對外代表管理委員會」規定，即為管理委員
    會之代表人，則被告於98年12月14日及17日所發、請管理委
    員會制止系爭公寓大廈住戶違規使用地下一、二樓及提供相
    關資料，並於文到30日內函覆處理情形之函文，依據行政程
    序法第69條第2 項：「對於機關、法人或非法人之團體為送
    達者，應向其代表人或管理人為之」規定，係向原告送達；
    且由原告嗣於99年6 月14日，以管理委員會代表人身分，對
    在系爭公寓大廈地下一樓停車之住戶，發函制止其等之違法
    行為，並將該函副本寄送被告一節觀之，原告確已知悉被告
    所發上述函文內容，進而就地下一樓部分，有制止住戶違規
    停車及對被告提供相關資料之實際作為。從而，原告在代表
    管理委員會收受被告前述於98年12月間所發函文時，對於被
    告要求管理委員會制止系爭公寓大廈住戶違規使用地下二樓
    及提供相關資料之事，即已有陳述意見之機會，乃原告因該
    地下二樓曾經建商申請設置法定停車位，且系爭公寓大廈住
    戶多年來對該樓層作為停車空間使用並無異議等情，誤認住
    戶在地下二樓停車並未違法（詳見本判決事實及理由第四項
    (三)），故迄未制止該地下二樓遭住戶違法使用之情事，及提
    供相關資料予被告，則原告遭被告裁罰，係因其自身對法律
    規定之誤解所致，並非被告於作成原處分前未給予其陳述機
    會，則原告主張原處分作成之程序有違行政罰法第42條規定
    云云，仍難採憑。
六、綜上所述，原告為系爭公寓大廈管理委員會之主任委員，惟
    未依公寓大廈管理條例第36條第5 款規定，代表管理委員會
    制止該公寓大廈部分住戶違規使用地下二樓停車，復未提供
    相關資料予被告，則原處分依同條例第48條第4 款規定，對
    原告處以法定最低罰鍰額度1,000 元，並無違誤，訴願決定
    予以維持，亦無不合。原告起訴請求撤銷訴願決定及原處分
    ，為無理由，應予駁回。
七、本件事證已臻明確，兩造其餘攻擊及防禦方法，核與判決結
    果不生影響，爰不分別斟酌論述，併予敘明。
八、據上論結，本件原告之訴為無理由，依行政訴訟法第98條第
    1 項前段，判決如主文。
中　　華　　民　　國　　100 　年　　11　　月　　10　　日
        　　　　　　臺北高等行政法院第五庭
                              審判長法  官　徐  瑞  晃
                                    法  官　蕭  忠  仁
                                    法  官　陳  姿  岑
上為正本係照原本作成。
如不服本判決，應於送達後20日內，向本院提出上訴狀並表明上
訴理由，如於本判決宣示後送達前提起上訴者，應於判決送達後
20日內補提上訴理由書（須按他造人數附繕本）。
中　　華　　民　　國　　100 　年　　11　　月　　10　　日
          　　　　　　　　　　      書記官  李  建  德